【裁判字號】    98,上易,921
【裁判日期】    990706
【裁判案由】    侵權行為損害賠償
【裁判全文】
臺灣高等法院民事判決                 98年度上易字第921號
上訴人即
附帶被上訴人  丙○○
訴訟代理人    乙○○
被上訴人即
附帶上訴人    甲○○
訴訟代理人    丁○○
              戊○○
上列當事人間侵權行為損害賠償事件，上訴人對於中華民國98年
7 月27日台灣台北地方法院97年度訴字第6251號第一審判決提起
上訴，被上訴人為附帶上訴，並為訴之擴張，本院於99年6月1日
言詞辯論終結，判決如下：
    主  文
原判決關於命上訴人給付超過新台幣柒拾參萬柒仟參佰柒拾參元
及自民國九十六年十一月二十三日起至清償日止，按年息百分之
五計算之利息部分，及該部分假執行之宣告，暨關於命上訴人負
擔訴訟費用之裁判均廢棄。
上開廢棄部分，被上訴人在第一審之訴及假執行之聲請均駁回。
其餘上訴駁回。
附帶上訴及擴張之訴均駁回。
第一審關於命上訴人負擔訴訟費用部分及第二審訴訟費用關於上
訴部分，由上訴人負擔十分之一，餘由被上訴人負擔。第二審訴
訟費用關於附帶上訴部分及擴張之訴訴訟費用，均由附帶上訴人
負擔。
    事實及理由
甲、程序方面：
    按於第二審為訴之變更或追加，非經他造同意，不得為之。
    但擴張或減縮應受判決事項之聲明者，均不在此限。民事訴
    訟法第446條第1項、第255條第1項第3款分別定有明文。 本
    件被上訴人即附帶上訴人甲○○（下稱被上訴人）於原審依
    侵權行為法律關係訴請上訴人即附帶被上訴人丙○○（下稱
    上訴人）給付被上訴人醫療費用新台幣（下同） 137,165元
    、住院及出院療養期間看護費用各42,000元、66,000元、工
    作損失441,000元 、精神慰撫金20萬元。嗣於本院二審程序
    ，擴張起訴聲明再請求給付業務損失345,085元、 精神慰撫
    金100萬元（見本院卷頁90反面、204反面），依上開說明，
    應予准許。
乙、實體方面：
一、被上訴人起訴主張：
    上訴人於民國95年12月23日下午11時左右，為被上訴人與上
    訴人女友林怡岑見面之事，與被上訴人相約在台北市○○○
    路○段201號旁停車場內談判，嗣因言語不合而發生爭吵，互
    相推打，上訴人徒手毆打被上訴人下巴，致被上訴人向後倒
    地，受有下顎挫傷、頭部枕骨線狀骨折伴皮下血腫、輕微腦
    部水腫，產生右側額顳部腦挫傷性出血等傷害。案經原法院
    刑事庭以96年度易字第2966號刑事判決判處上訴人傷害犯行
    確定。而被上訴人因上開事故所增加生活上之需要，計已支
    出醫療費用137,165元（ 已扣除證明書費用）、住院期間（
    即96年1月1日至同年1月21日共21日）看護費42,000元、 出
    院療養期間（即96年1月22日至同年3月18日共56日）看護費
    66,000元。又被上訴人在南非擔任麥頓針織股份有限公司（
    下稱麥頓公司）之執行董事，因上開事故受傷後，住院治療
    及出院療養期間長達3個半月（即96年1月1日至96年3月18日
    ），均不能到職上班，受有工作薪資損失441,000元（ 每月
    薪資南非幣3萬元，折合新台幣126,000元），另被上訴人因
    未能執行董事職務，受有業務損失345,085元。 再者，被上
    訴人因上述傷害後，迄仍未完全康復，肉體、精神受有重大
    痛苦，而上訴人事發至今亦不知悔改，連續2 次偽造不實之
    文件，上訴人應賠償慰撫金120 萬元。為此，依侵權行為法
    律關係，請求上訴人給付被上訴人醫療費用137,165元、 住
    院期間看護費用42,000元、出院療養期間看護費用66,000元
    、工作暨業務損失786,085元 （441,000+345,085＝786,085
    ）、精神慰撫金120 萬元，並加計自起訴狀繕本送達翌日起
    算之法定遲延利息。
  （原審判決上訴人應給付被上訴人醫療費用137,120 元、住院
    期間看護費用42,000元、不能工作之薪資損失441,000元 、
    精神慰撫金20萬元，共計820,120 元及自起訴狀繕本送達翌
    日即96年11月23日起加計法定遲延利息，而駁回被上訴人其
    餘請求。上訴人就其敗訴部分提起上訴；被上訴人僅就其中
    出院療養期間看護費用66,000元敗訴部分為附帶上訴，另於
    本院二審程序擴張請求業務損失345,085元、精神慰撫金100
    萬元。）並於本院聲明：
    (一)附帶上訴聲明：
      1.原判決關於駁回被上訴人後開之訴部分廢棄。
      2.上開廢棄部分，上訴人應再給付被上訴人66,000元及自
        96年11月23日起至清償日止，按年息5%計算之利息。
    (二)擴張起訴聲明：上訴人應再給付被上訴人1,345,040元及
      自96年11月23日起至清償日止，按年息5%計算之利息。
    (三)答辯聲明：上訴駁回。
二、上訴人則抗辯如下：
  (一)醫療費用部分：依枋寮醫院住院病歷表及護理紀錄，被上
      訴人住院期間應為95年12月27日至96年1月5日共9 天，其
      醫療費用支出應僅為78,545元。而被上訴人自願放棄健保
      身分，要求自費住院，亦顯有違常理。
  (二)看護費用部分：被上訴人因上開事故受傷後，住院治療及
      出院療養期間96年1月1日起至96年3月18日止， 期間應為
      2.5個月，並非3.5個月，原判決計算顯然有誤。又被上訴
      人自96年1月22日至96年3月18日止，並未在宜家養護中心
      療養，亦未定期回枋寮醫院門診複診，而係與訴外人鄭馨
      怡到處遊玩，其主張受有出院期間看護費用之損害，難以
      採信。
  (三)工作收入損失部分：依據南非國稅務局文件所示，麥頓公
      司自93年註冊稅號至98年8 月25日止，被上訴人並未有任
      何薪資所得申報紀錄，足見被上訴人所提之麥頓公司薪資
      證明書，顯為不實證明文件。
  (四)精神慰撫金部分：被上訴人既能於上述期間到處遊玩，顯
      見其精神健康等狀況良好，其請求給付之慰撫金數額，亦
      屬過高。
    並於本院聲明：
    (一)上訴聲明：
      1.原判決不利於上訴人部分廢棄。
      2.上廢棄部分，被上訴人在第一審之訴及假執行之聲請均
        駁回。
    (二)答辯聲明：附帶上訴及擴張之訴均駁回。
三、兩造不爭執之事實：
（一）兩造於95年12月23日下午11時左右，在台北市○○○路○
      段201 號旁停車場內發生爭吵，互相推打，上訴人徒手毆
      打被上訴人下巴，致被上訴人向後倒地，受有下顎挫傷、
      頭部枕骨現狀骨折伴皮下血腫、輕微腦部水腫，產生右側
      額顳部腦挫傷性出血等傷害，上訴人經原法院刑事庭以96
      年度易字第2966號刑事判決判處上訴人成立傷害罪，處有
      期徒刑4月，減為有期徒刑2月，得易科罰金。上開刑事判
      決經上訴人提起上訴後撤回上訴而告確定。
（二）上訴人對枋寮醫院所持有被上訴人自95年12月27日至96年
      1月5日之全部病歷資料（包括病歷及用藥紀錄、住院期間
      之所有護理紀錄、臨床病理檢驗報告單、生命徵象紀錄表
      、呼吸照護紀錄表、外科手術紀錄單、外科手術錄影帶、
      麻醉紀錄單、心臟及腦部電腦斷層掃瞄檢查報告單、超音
      波掃瞄檢查報告單、核子共振掃瞄檢查報告單、X 光片及
      各種檢查報告單）之真實性，不為爭執（見原審卷頁239
      ）。
（三）上訴人就被上訴人主張支出桃園壢新醫院醫療費用500元
      、枋寮醫院其中醫療費用78,546元而增加生活上之需要，
      於原審均不爭執並同意給付（見原審頁239反面）。
四、兩造之爭點及論斷：
  (一)按因故意或過失，不法侵害他人之權利者，負損害賠償責
      任，民法第184條第1項前段定有明文。兩造於95年12月23
      日下午11時左右，在台北市○○○路○段201號旁停車場內
      發生爭吵，互相推打，上訴人徒手毆打被上訴人下巴，致
      被上訴人向後倒地，受有下顎挫傷、頭部枕骨現狀骨折伴
      皮下血腫、輕微腦部水腫，產生右側額顳部腦挫傷性出血
      等傷害，上訴人經原法院刑事庭以96年度易字第2966號刑
      事判決判處上訴人成立傷害罪，處有期徒刑4 月，減為有
      期徒刑2 月，得易科罰金確定之事實，為兩造所不爭執（
      見本院卷50反面），並有原法院上開刑事判決、財團法人
      國泰綜合醫院97年3月27日（97）管歷字第431號函、財團
      法人國泰綜合醫院95年12月24日醫療費用收據3 紙、枋寮
      醫院診斷證明書附卷可稽（見原審卷頁3-6、37、 46至48
      、198、3-6）。本件上訴人不法侵害被上訴人之身體，既
      如上述，上訴人對於被上訴人因而所受之損害，自應負賠
      償責任。
  (二)次按不法侵害他人之身體或健康者，對於被害人因此喪失
      或減少勞動能力或增加生活上之需要時，應負損害賠償責
      任；又不法侵害他人之身體、健康、名譽、自由、信用、
      隱私、貞操，或不法侵害其他人格法益而情節重大者，被
      害人雖非財產上之損害，亦得請求賠償相當之金額。民法
      第193條第1項、第195條第1項前段分別定有明文。本件被
      上訴人主張上訴人不法侵害其身體，依上開規定，請求上
      訴人賠償因此所受損害，自屬有據。惟被上訴人主張各項
      賠償之金額，為上訴人所爭執，茲分別審究如下：
    １、醫療費用部分：
      (1)被上訴人主張其因上訴人上開傷害行為，而受有下顎挫
        傷、頭部枕骨線狀骨折伴皮下血腫、輕微腦部水腫，產
        生右側額顳部腦挫傷性出血等傷害，而支出相關醫療費
        用137,165元。經原審認定依枋寮醫院診斷證明書3紙、
        壢新醫院之醫療費用收據1 紙、枋寮醫院之醫療費用收
        據6紙（見原審卷第69至74、198、200、213頁），扣除
        證明書費部分，金額分別為壢新醫院500 元、枋寮醫院
        71,465元、6,980元、260元、52,875元、825元、4,060
        元、155元，合計共137,120元，核屬治療上訴人所造成
        傷害之必要費用，予以准許（逾此部分未據被上訴人聲
        明不服），經核尚無不合。
      (2)雖上訴人抗辯被上訴人在枋寮醫院住院期間應僅為95年
        12月27日至96年1月5日共9 天，並非被上訴人所主張住
        院27天，其醫療費用支出應為78,545元云云。惟查，依
        枋寮醫院之住院病歷（外放）第1 項固記載甲○○「入
        院95年12月27日，轉科/床96年1月1日，出院日期96年1
        月5 日」，惟第20頁復記載甲○○「入院日期96年1月5
        日、出院日期96年1月22日，… 病患於96年1月5日由門
        診入院，於96年1月22日出院， 共住院18天，仍宜再療
        養60日，此期間不宜搭飛機。」等語，由此足見，上訴
        人所辯被上訴人在枋寮醫院僅住院9 天，容有誤認。此
        外，上訴人復未主張被上訴人提出之上開醫療費用收據
        有何不實之處，則其上開抗辯，尚不足採。
    ２、看護費用部分：
      (1)住院期間看護費用部分：
        被上訴人主張其於95年12月27日至枋寮醫院急診後，轉
        至該院加護病房，並於96年1月5日轉為普通病房，直至
        96年1 月22日始出院，在枋寮醫院共住院27日，有請看
        護之必要，支出自96年1月1日至96年1 月22日之看護費
        用42,000元，業據其提出宜家安養庭園收據2 紙（見原
        審卷頁75、76）在卷可憑，並有被上訴人提出之枋寮醫
        院住院病歷、護理記錄、急診病歷及診斷證明書（原審
        卷頁41、43、44、154） 在卷可憑，與原審向枋寮醫院
        調閱之醫療記錄核屬相符，應堪採信。茲審酌被上訴人
        所受傷害在腦部，其於加護病房及住院期間，確實有僱
        請看護照料起居之必要，是被上訴人請求此部分看護費
        用42,000元，應予准許。
      (2)出院療養期間看護費部分：
        被上訴人主張其於96年1 月23日至同年3月8日出院療養
        期間支出看護費用66,000元，固據提出宜家安養庭園收
        據單1紙為證（見原審卷頁76）。然依枋寮醫院於96年1
        月31日由謝仲恩醫師出具之診斷證明書記載：「病患因
        上述病名於96年1月5日由門診入院，於96年1 月22日出
        院，共住院18天，仍宜再療養60日，此期間不宜搭飛機
        。」等語（見原審卷頁200）， 僅建議被上訴人於療養
        期間不宜搭飛機，並未禁止被上訴人從事特定活動，已
        難認被上訴人於出院後無法自理生活而有僱請看護之必
        要。況觀之被上訴人拍攝於旗津、恆春、東港、墾丁、
        台南、台中、台北陽明山…等地之照片（見原審卷第83
        至127頁）， 益徵被上訴人出院後已能自理日常生活且
        四處出外活動，而無須仰賴看護協助與照顧之需要。則
        被上訴人請求上訴人給付其出院後之看護費用66,000元
        ，難認有據，不應准許。
    ３、工作損失部分：
      (1)被上訴人主張其因上開事故受傷後，住院治療及出院療
        養期間長達3個半月（即96年1月1日至96年3月18日），
        均不能到南非麥頓公司任職執行董事，受有工作薪資損
        失441,000 元等語。上訴人則辯稱：95年12月27日至96
        年1月5日之住院期間，係聖誕節長假，而96年1月1日至
        96年3 月18日之期間，被上訴人係與訴外人鄭馨怡到處
        遊玩，且被上訴人自93年至98年8 月25日期間未有任何
        薪資所得申報記錄云云。經查：
        被上訴人主張其於本件事故受傷前擔任南非麥頓公司
          執行董事，每月所得南非幣3 萬元，業據其提出與所
          述相符之被上訴人擔任麥頓公司執行董事名片、96及
          97年南非報稅單（見原審卷頁211、本院卷79-80）、
          經我國駐南非共和國台北聯絡代表處認證由SIYABALA
          會計行出具之麥頓公司在職服務暨給付所得證明書為
          憑（見本院卷頁132- 133），應堪採信。至於上訴人
          所提出經我國駐南非共和國台北聯絡代表處認證之南
          非國家稅務局98年8月26日函固記載「C WU HAS
          SEBMITTED NO INCOME ON HIS TAX RETURN AND IS
          THEREFORE NOT LIABLE FOR INCOME TAX （甲○○未
          申報所得，因此未無需繳納所得稅）」等語（見本院
          卷頁182-185）， 惟上開函文係上訴人訴訟代理人透
          過在南非之朋友以私人管道取得南非國稅局人員私下
          列印自局內電腦檔案之文件，並非南非國稅局正式出
          具之公文，業據上訴人訴訟代理人於台灣士林地方法
          院檢察署檢察官另案偵查中陳明無訛，此有該署99年
          度偵字第6540號不起訴處分書可憑，是尚無從據此認
          定被上訴人於95年系爭事故發生前確無工作收入。
        被上訴人因右側臉部多處挫傷血腫、右顳頭皮血腫、
          右側額顳部腦挫傷性出血等高危險性外傷，先於95年
          12月27日住入枋寮醫院加護病房，再於96年1月5日轉
          至普通病房至96年1 月22日始出院，持續住院27天等
          情，有枋寮醫院加護中心護理評估、出院病歷摘要、
          診斷證明書為憑（見原審卷頁52至53、198至200頁）
          ，足認被上訴人自95年12月27日至96年1 月21日期間
          ，確因前述外傷，必須持續住院治療，致無法工作。
          至被上訴人出院後，縱使被上訴人之日常生活及行動
          已能自理，且其擔任執行董事一職，工作內容不外乎
          以決策事務並提供服務為主，衡其性質並無大量使用
          勞力之需要，以被上訴人身體之狀況，尚無妨礙其勞
          動能力之虞，然而，被上訴人任職之公司設立於南非
          ，欲返回工作崗位必須搭乘飛機，惟枋寮醫院謝仲恩
          醫師曾囑言，被上訴人於96年1 月22日出院後，仍宜
          再療養60日，此期間不宜搭飛機等語，已如前述，足
          徵在96年1月22日至同年3月22日之療養期間，被上訴
          人仍因恐病情發生變化致無法搭乘飛機前往南非，而
          不能到職上班。是被上訴人主張其因本件事故致於96
          年1月1日至96年3月18日共2個半月期間不能前往南非
          工作乙節，尚非無據。
        此外，被上訴人擔任麥頓公司之執行董事，所獲得之
          報酬既係計月之經常性給與，而非計時、計日、計件
          等方式之給付，則不論95年12月27日至96年1月5日期
          間是否為聖誕節長假，被上訴人於該月份均未能到職
          上班，亦因此受有每月工作薪資之損害，而被上訴人
          於麥頓公司工作每月所得為南非幣3萬元，已如上述
          ，從而，被上訴人請求上訴人給付於96年1月1日至96
          年3月18日住院治療及出院療養期間共2個半月（被上
          訴人誤算為3個半月）不能到職上班，所受工作薪資
          損失，共計南非幣75,000元【計算式：30,000×2.5
          ＝75,000】，折合新台幣為358,253元（以被上訴人
          96年11月起訴時南非幣兌換新台幣之匯率4.7767計算
          ，元以下四捨五入），為有理由，應予准許。逾此數
          額之請求，為無理由。
      (2)至被上訴人於本院另主張其係南非麥頓公司之執行董事
        ，因上開事故受傷後，住院治療及出院療養期間，未能
        搭機返回公司執行董事業務，致麥頓公司營業額因此損
        失345,085 元云云。惟按商人之經營能力固為勞動能力
        之一種，但營業收入乃出於財產之運用，資本及機會等
        因素，不能全部視為勞動能力之所得（最高法院63年台
        上字第1394號判例、81年台上字第97號裁判意旨參照）
        ，從而被上訴人以其受傷無法執行董事職務為由，於本
        院擴張請求賠償麥頓公司營業損失345,085 元，自屬無
        據，不應准許。
    ４、精神慰撫金部分：
        本件上訴人不法侵害被上訴人身體成傷，被上訴人之身
        體及精神自同時受有相當之痛苦，是被上訴人依民法第
        195條第1項規定請求上訴人給付精神慰撫金，自屬有據
        。按精神慰撫金之多寡，應斟酌雙方之身分、地位、資
        力與加害之程度及其他各種情形核定相當之數額，其金
        額是否相當，自應依實際加害情形與被害人所受之痛苦
        及雙方之身分、地位、經濟狀況等關係決定之。本院審
        酌被上訴人之現職為麥頓公司之執行董事，在彰化縣並
        有房屋、田賦等財產（見原審卷16），因此本件事故致
        身體受有下顎挫傷、頭部枕骨線狀骨折伴皮下血腫、輕
        微腦部水腫、右側額顳部腦挫傷性出血等傷害，雖經治
        療，仍微有舊傷痕跡，每6 個月需門診追蹤一次，此有
        枋寮醫院診斷證明書在卷可佐（原審卷頁213 ），其精
        神上所受痛苦非輕；而上訴人為73年1月4日生，目前就
        讀國立台灣大學資訊網路與多媒體研究所，正值青年，
        應有工作能力足以擔負賠償責任之雙方身分、地位及經
        濟能力。及兩造間並無仇隙，僅偶因感情問題發生口角
        爭執，上訴人即出手毆擊被上訴人身體之重要部位，致
        造成被上訴人生理上之高危險性外傷及心理上難以抹滅
        之痛苦，所幸現不影響其自理生活及活動之受害程度等
        一切情況，認原審判決上訴人應賠償被上訴人精神慰撫
        金20萬元，核無不當。上訴人於本院擴張請求被上訴人
        再給付精神慰撫金100萬元，尚難准許。
    ５、綜此，被上訴人得請求上訴人賠償之損害金額，包括醫
        療費用137,120元、 住院看護費用42,000元、工作薪資
        損失358,253、慰撫金20萬元，合計為737,373元，逾此
        數額之請求，即屬無據，不應准許。
五、綜上所述，被上訴人依侵權行為法律關係，請求上訴人給付
    737,373 元及自起訴狀繕本送達翌日即96年11月23日起至清
    償日止，按年息5%計算之法定遲延利息，為有理由，應予准
    許。逾此範圍之請求，為無理由，應予駁回；其此部分假執
    行之聲請，因訴之駁回而失所依附，應併予駁回。原審就超
    過上開應准許部分，為上訴人敗訴之判決並為假執行之宣告
    ，尚有未洽；上訴人上訴意旨就此部分指摘原判決不當，求
    予廢棄改判，為有理由，爰由本院予以廢棄改判如主文第二
    項所示。至於上開應准許部分，原審為被上訴人勝訴之判決
    並為假執行之宣告，經核並無違誤；上訴人上訴意旨就此部
    分仍執陳詞，指摘原判決不當，求予廢棄，為無理由，應予
    駁回。又原審判決駁回被上訴人請求出院療養期間看護費用
    66,000元暨該部分假執行之聲請，於法並無不合，被上訴人
    附帶上訴意旨就此部分指摘原判決不當，求予廢棄，為無理
    由，應予駁回。又被上訴人於本院二審程序擴張請求上訴人
    應再給付被上訴人1,345,040 元本息，亦無理由，應併予駁
    回。
六、本件事證已明，兩造其餘攻擊防禦方法與所舉證據，核與本
    件判決結果不生影響，爰不再逐一論駁，附此敘明。
丙、據上論結，本件上訴為一部有理由，一部無理由，附帶上訴
    及擴張之訴均為無理由，依民事訴訟法第449條第1項、第45
    0 條、第78條、第79條，判決如主文。
中    華    民    國    99    年    7     月    6     日
                    民事第十庭
                        審判長法  官  黃豐澤
                              法  官  林麗玲
                              法  官  鄭純惠
正本係照原本作成。
不得上訴。
中    華    民    國    99    年    7     月    7     日
                              書記官  劉麗芬

司法院資訊處製作；財團法人民間司法改革基金會備份。
